---
lang: pt  
title: "GED-16: Análise de Regressão"
subtitle: "AULA07: Prática (1o. semestre/2023)"
author: "Prof. Denise B. Ferrari"
date: "2023-04-19"  
format:
  html:
    theme: cosmo
execute:
  echo: true
  eval: true
  warning: false    
---
```{r include = FALSE}
library(tidyverse)
library(gridExtra)
```

----

Abalone é um tipo de molusco que vive em águas marinhas costeiras em diversas regiões do globo. A concha do abalone apresenta tamanho que varia entre 10 a 25cm e sua coloração interior iridescente nacarada é muito valorizada na confecção de jóias e ornamentos; além disso, a carne do animal é considerada uma iguaria em muitos países. Devido ao seu alto valor comercial e consequente pesca excessiva, além da degradação de seu habitat pela ação humana, diversas espécies de abalone atualmente correm risco de extinção. Existem mais de 100 espécies de abalone ao redor do mundo, das quais cerca de 15 são produzidas por meio de aquicultura. Determinar a idade do abalone de maneira acurada é importante tanto em termos comerciais (o valor comercial do abalone está associado à sua idade) bem como em termos ambientais (condições ambientais podem afetar a saúde do animal). A idade do animal pode ser determinada a partir da contagem do número de anéis na concha, utilizando um microscópio, a partir de um procedimento delicado e trabalhoso.


![Abalone (Image by <a href="https://pixabay.com/users/lisaleo-3220940/?utm_source=link-attribution&amp;utm_medium=referral&amp;utm_campaign=image&amp;utm_content=4919586">Lisa Yount</a> from <a href="https://pixabay.com//?utm_source=link-attribution&amp;utm_medium=referral&amp;utm_campaign=image&amp;utm_content=4919586">Pixabay</a>)](img/abalone.jpg){width=80%}

Os dados disponíveis no arquivo `data/abalone/abalone.data` foram
obtidos no [UCI Machine Learning Repository](https://archive.ics.uci.edu/ml/datasets/Abalone) e são bastante utilizados na investigação de métodos de Machine Learning. Tais dados foram coletados a partir do estudo original:

Warwick J Nash, Tracy L Sellers, Simon R Talbot, Andrew J Cawthorn and
	Wes B Ford (1994) "The Population Biology of Abalone (_Haliotis_
	species) in Tasmania. I. Blacklip Abalone (_H. rubra_) from the
	North	Coast and Islands of Bass Strait", Sea Fisheries Division,
	Technical Report No. 48 (ISSN 1034-3288).

O principal objetivo do projeto era determinar a idade do molusco a partir de medidas físicas do animal mais fáceis de serem obtidas. Os dados originais foram pré-processados no sentido de remover observações faltantes e os valores das variáveis contínuas foram dividos por 200. Há um total de 4177 observações coletadas para 9 variáveis:

1. `sex`: sexo do animal (M, F, I)
2. `length`: maior comprimento da concha (mm)
3. `diameter`: comprimento perpendicular à `length` (mm)
4. `height`: comprimento da carne da concha (mm)
5. `whole_w`: peso do animal (g)
6. `shucked_w`: peso da carne (g)
7. `viscera_w`: peso das vísceras (g)
8. `shell_w`: peso da concha (g)
9. `rings`: número de anéis (a idade é obtida somando 1.5)

Mais informações a respeito dos dados podem ser obtidas no arquivo `data/abalone/abalone.names`.



----

# Análise Exploratória de Dados

Conduza a análise exploratória da massa de dados `abalone`, a fim de compreender suas características principais.   
Voltaremos a utilizar essa massa de dados em atividades futuras.

```{r eval=TRUE}
rm(list=ls())
abalone <- read_csv("data/abalone/abalone.data", col_names = FALSE)
names(abalone) <- c("sex", "length", "diameter", "height", "whole_w", "shucked_w", "viscera_w", "shell_w", "rings")
```

Começamos identificando a estrutura dos dados:
```{r eval=TRUE}
str(abalone)
```
Percebemos que as variáveis já possuem nomes explicativos. Porém, percebe-se que `sex` está com tipo `char` quando deveria ser `Factor`. Vamos também obter a idade, a partir do número de anéis do Abalone, e retornar os valores contínuos para suas escalas originais (multiplicar por 200).

```{r eval=TRUE}
abalone <- abalone %>% mutate_at("sex", as.factor)
abalone$age <- abalone$rings + 1.5

abalone$length <- abalone$length * 200
abalone$diameter <- abalone$diameter * 200
abalone$height <- abalone$height * 200
abalone$whole_w <- abalone$whole_w * 200
abalone$shucked_w <- abalone$shucked_w * 200
abalone$viscera_w <- abalone$viscera_w * 200
abalone$shell_w <- abalone$shell_w * 200
```

Dessa forma, temos o sumário do conjunto de dados:


```{r eval=TRUE}
summary(abalone)
```

Percebe-se que algumas observações possuem altura zero. Avaliando essas observações:

```{r eval=TRUE}
abalone[abalone$height==0,]
```
Obtemos duas observações que não fazem sentido (altura zero e pesos diferentes de zero). Podemos retirá-las do conjunto de dados.
```{r eval=TRUE}
abalone <- abalone[abalone$height!=0,]
```

  
## PARTE 3: Construção de Modelos

Continuaremos considerando que a idade do abalone seja dada pela seguinte forma:

$$\textsf{age} = \textsf{rings} + \delta, \quad \delta \sim N(\mu = 1.5, \sigma = 0.5)$$

```{r}
set.seed(16)
abalone <- abalone %>%
  # cria nova variável `age`
  mutate(age = rings + rnorm(n = nrow(abalone), mean = 1.5, sd = 0.5))
```

Utilize o procedimento para construção de modelos para prever a idade de um abalone (`age`):

**Modelo I:** considere como variáveis explicativas `length`, `diameter`, `shell_w` e `sex` (e transformações).

**Modelo II:** considere como variáveis explicativas `height`, `diameter`, `shell_w` e `sex` (e transformações).

Lembre-se que os passos apropriados em análise de regressão consistem em:

**construção do modelo**

1. formulação do modelo   
2. ajuste do modelo  
3. avaliação do modelo

Para a formulação dos modelos, devemos utilizar o seguinte procedimento:  

1. inclusão de variáveis quantitativas (polinomiais, transformações, etc.);  
2. inclusão de variáveis qualitativas;  
3. inclusão de interações entre termos contendo variáveis quantitativas e qualitativas.


**utilização do modelo**

 + para realizar inferências
 + para auxiliar o processo de tomada de decisão
 
Não esqueça de realizar análise de resíduos, inferências e validação do modelo. Forneça interpretações e discussão para os resultados obtidos.

---

### Construção do Modelo 1

#### 1.1) Modelo para a Variável Quantitativa

A princípio, vamos construir o modelo com os termos quadráticos de cada variável explicativa quantitativa:
$$
  E[age] = \beta_0 + \beta_1 length + \beta_{11}length^2  + \beta_2 diameter + \beta_{22} diameter^2 +  \beta_3 shell_w + \beta_{33} shell_w^2 + \beta_{12} length \cdot diameter + \beta_{13} length \cdot shell_w + \beta_{23} diameter \cdot shell_w
$$
Começaremos avaliando a correlação dos termos lineares e quadráticos:
```{r}
cor(abalone$length, abalone$length^2)
cor(abalone$diameter, abalone$diameter^2)
cor(abalone$shell_w, abalone$shell_w^2)

```
Percebe-se que todas as correlações são muito altas. Podemos conferir esse comportamento visualmente:

```{r}
#| layout-ncol: 2

# diagramas de dispersão
ggplot(abalone, aes(x = length, y = length^2)) +
  geom_point() +
  ggtitle("Diagrama de dispersão: `length^2` x `length`")
ggplot(abalone, aes(x = diameter, y = diameter^2)) +
  geom_point() +
  ggtitle("Diagrama de dispersão: `diameter^2` x `diameter`")
ggplot(abalone, aes(x = shell_w, y = shell_w^2)) +
  geom_point() +
  ggtitle("Diagrama de dispersão: `shell_w^2` x `shell_w`")
```
Vamos então centralizar as variáveis explicativas:

```{r}
# centralizando a variável explicativa
abalone <- abalone |>
  mutate(diameter_c = diameter - mean(diameter), 
         shell_w_c = shell_w - mean(shell_w),
         length_c = length - mean(length)) 

# novas correlações
cor(abalone$length_c, abalone$length_c^2)
cor(abalone$diameter_c, abalone$diameter_c^2)
cor(abalone$shell_w_c, abalone$shell_w_c^2)
```
Percebe-se uma redução significativa em todas as correlações. Podemos agora construir um modelo inicial com as variáveis explicativas quantitativas centralizadas:

```{r}
# modelo polinomial de 2a. ordem completo para as variáveis quantitativas
m1_quant <- lm(age ~ I(length_c^2) + I(diameter_c^2) + I(shell_w_c^2) + length_c*shell_w_c+ diameter_c*length_c + diameter_c* shell_w_c  , data = abalone)

# resumo do modelo 
summary(m1_quant)
```

Percebe-se que o modelo é significativo (passa no teste-F global com valor-p da ordem de e-16) e o coeficiente de determinação ajustado indica que aproximadamente 47.2% da variabilidade na resposta é explicada pelo modelo. Com $\alpha = 5%$, percebemos que os coeficientes de `shell_w_c^2`, `diameter_c`, `length_c:shell_w_c` e `shell_w_c:diameter_c` não são significantes. Vamos considerar um modelo reduzido sem essas variáveis, exceto por `diameter_c`, uma vez que o princípio da hierarquia determina que, se `diameter_c` for removido, `diameter_c^2` também deve ser, porém o modelo considera `diameter_c^2` como estatisticamente significante, manteremos o termo linear. 

```{r}
# modelo reduzido
m1_red <- lm(age ~ I(length_c^2) + I(diameter_c^2) + diameter_c*length_c + shell_w_c  , data = abalone)
# resumo do modelo reduzido 
summary(m1_red)
```
Todos os coeficientes são estatisiticamente significantes, o modelo reduzido é significativo pela estatística F e o coeficiente de determinação ajustado indica que aproximadamente 46.3% da variabilidade na resposta é explicada pelo modelo.

Vamos agora realizar o teste de hipótese a seguir:
Ho: $\beta_{33} = \beta_{13} = \beta_{23} = 0$  
Ha: nem todos os coeficientes são nulos

```{r}
# teste-F (comparação de modelos aninhados)
anova(m1_red, m1_quant, test="F")
```
O teste indica que podemos rejeitar a hipótese nula, logo não podemos concluir que os três coeficientes são nulos. Vamos tentar incluir `shell_w_c^2` no modelo reduzido e avaliar novamente:

```{r}
# modelo reduzido
m1_red_2 <- lm(age ~ I(length_c^2) + I(diameter_c^2) + I(shell_w_c^2) +  diameter_c*length_c + shell_w_c , data = abalone)
# resumo do modelo reduzido 
summary(m1_red_2)
```
Incluindo novamente `shell_w_c^2`, percebemos que o termo agora recebe p-valor muito baixo, indicando ser significante. Percebemos nesse ultimo modelo tambem que `diameter_c` voltou a ser considerado não significativo (ainda que esteja no limiar), porém o termo de interação `diameter_c:length_c` e o termo quadrático `diameter_c^2` ainda são significativos. Esse modelo reduzido também é significativo pela estatística F e o coeficiente de determinação ajustado indica que aproximadamente 47.2% da variabilidade na resposta é explicada pelo modelo. Vamos compará-lo ao modelo `m1_quant` agora, com as seguintes hipóteses:

Ho: $\beta_{13} = \beta_{23} = 0$  
Ha: nem todos os coeficientes são nulos
```{r}
# teste-F (comparação de modelos aninhados)
anova(m1_red_2, m1_quant, test="F")
```
Ainda não podemos inferir, com 95% de confiança, que os coeficientes são nulos (rejeita-se a hipótese nula). Vamos adicionar novamente o termo  `length_c:shell_w_c`, pois ele possui menor p-valor em `m1_quant` do que `shell_w_c:diameter_c`:

```{r}
# modelo reduzido
m1_red_3 <- lm(age ~ I(length_c^2) + I(diameter_c^2) + I(shell_w_c^2) +  diameter_c*length_c + shell_w_c*length_c , data = abalone)
# resumo do modelo reduzido 
summary(m1_red_3)
```
O modelo é significante pela estatística F e o coeficiente de determinação ajustado indica que aproximadamente 47.2% da variabilidade na resposta é explicada por ele. Percebe-se que a tabela ANOVA indica que apenas `diameter_c` é não significante agora.

Realizando o teste de hipótese ao comparar com `m1_quant`:
Ho: $\beta_{23} = 0$  
Ha: $\beta_{23} \neq 0$
```{r}
# teste-F (comparação de modelos aninhados)
anova(m1_red_3, m1_quant, test="F")
```
Não podemos rejeitar a hipótese nula. Aceitamos-a, portanto, e temos um modelo reduzido da forma
$$
  E[age] = \beta_0 + \beta_1 length + \beta_{11}length^2  + \beta_2 diameter + \beta_{22} diameter^2 +  \beta_3 shell_w + \beta_{33} shell_w^2 + \beta_{12} length \cdot diameter + \beta_{13} length \cdot shell_w
$$
Podemos prosseguir com a análise de resíduos para avaliar a validade do modelo:

```{r}
#| layout-ncol: 2

# Constrói tabela com dados do modelo `m_red`
abalone_m1_quant_red_3_data <- abalone %>%
  # inclui coluna com valores ajustados
  mutate(fitted = m1_red_3$fit) %>%
  mutate(resid = m1_red_3$res)

# Gera gráficos dos resíduos:
ggplot(abalone_m1_quant_red_3_data, aes(x = fitted, y = resid)) +
  geom_point() +
  geom_hline(yintercept = 0, linetype = "dashed") +
  ggtitle("gráfico de resíduos: modelo m1_red_3") +
  labs(y = "resíduos", x = "resposta ajustada (age)")
# Gráfico de quantis
ggplot(abalone_m1_quant_red_3_data, aes(sample = resid)) +
  stat_qq() + stat_qq_line() +
  ggtitle("gráfico de quantis normais") +
  labs(y = "quantis amostrais", x = "quantis teóricos (dist. normal)") 
```
O gráfico de resíduos indica um efeito cone, com o aumento da variância com o aumento de age. Conferiremos essa hipótese a seguir com o teste de Breusch-Pagan. Porém, não parece existir tendência de variação sistemática nos resíduos. O gráfico de quantis sugere desvio da normalidade, pequeno na cauda esquerda e mais acentuado na cauda direita. Esse desvio provavelmente não causará grandes problemas, mas é possível que transformações de variáveis ajudem a reduzir a fuga de normalidade.

```{r}
# Teste de Homoscedasticidade de Breusch-Pagan
# Ho: sigma^2  = cte
# Ha: sigma^2 != cte

library(lmtest)
bptest(m1_red_3)
# Teste de Homoscedasticidade de Breusch-Pagan
# Ho: sigma^2  = cte
# Ha: sigma^2 != cte

library(lmtest)
bptest(m1_red_3)
```
De fato, os testes rejeitam as hipóteses nulas e confirmam as violações nas hipóteses de homoscedasticidade e de normalidade. 

#### 1.2)Inclusão da Variável Categórica

Prosseguiremos adicionando a variável categórica `sex` ao modelo reduzido `m1_red_3`:¨
```{r}
# modelo que inclui variável explicativa qualitativa `cylinder`
m_quali <- lm(age ~ I(length_c^2) + I(diameter_c^2) + I(shell_w_c^2) +  diameter_c*length_c + shell_w_c*length_c  + sex, data = abalone)

# resumo do modelo
summary(m_quali)
```


---
