---
lang: pt  
title: "GED-16: Análise de Regressão"
subtitle: "AULA07: Prática (1o. semestre/2023)"
author: "Prof. Denise B. Ferrari"
date: "2023-04-19"  
format:
  html:
    theme: cosmo
execute:
  echo: true
  eval: true
  warning: false    
---
```{r include = FALSE}
library(tidyverse)
library(gridExtra)
```

----

Abalone é um tipo de molusco que vive em águas marinhas costeiras em diversas regiões do globo. A concha do abalone apresenta tamanho que varia entre 10 a 25cm e sua coloração interior iridescente nacarada é muito valorizada na confecção de jóias e ornamentos; além disso, a carne do animal é considerada uma iguaria em muitos países. Devido ao seu alto valor comercial e consequente pesca excessiva, além da degradação de seu habitat pela ação humana, diversas espécies de abalone atualmente correm risco de extinção. Existem mais de 100 espécies de abalone ao redor do mundo, das quais cerca de 15 são produzidas por meio de aquicultura. Determinar a idade do abalone de maneira acurada é importante tanto em termos comerciais (o valor comercial do abalone está associado à sua idade) bem como em termos ambientais (condições ambientais podem afetar a saúde do animal). A idade do animal pode ser determinada a partir da contagem do número de anéis na concha, utilizando um microscópio, a partir de um procedimento delicado e trabalhoso.


![Abalone (Image by <a href="https://pixabay.com/users/lisaleo-3220940/?utm_source=link-attribution&amp;utm_medium=referral&amp;utm_campaign=image&amp;utm_content=4919586">Lisa Yount</a> from <a href="https://pixabay.com//?utm_source=link-attribution&amp;utm_medium=referral&amp;utm_campaign=image&amp;utm_content=4919586">Pixabay</a>)](img/abalone.jpg){width=80%}

Os dados disponíveis no arquivo `data/abalone/abalone.data` foram
obtidos no [UCI Machine Learning Repository](https://archive.ics.uci.edu/ml/datasets/Abalone) e são bastante utilizados na investigação de métodos de Machine Learning. Tais dados foram coletados a partir do estudo original:

Warwick J Nash, Tracy L Sellers, Simon R Talbot, Andrew J Cawthorn and
	Wes B Ford (1994) "The Population Biology of Abalone (_Haliotis_
	species) in Tasmania. I. Blacklip Abalone (_H. rubra_) from the
	North	Coast and Islands of Bass Strait", Sea Fisheries Division,
	Technical Report No. 48 (ISSN 1034-3288).

O principal objetivo do projeto era determinar a idade do molusco a partir de medidas físicas do animal mais fáceis de serem obtidas. Os dados originais foram pré-processados no sentido de remover observações faltantes e os valores das variáveis contínuas foram dividos por 200. Há um total de 4177 observações coletadas para 9 variáveis:

1. `sex`: sexo do animal (M, F, I)
2. `length`: maior comprimento da concha (mm)
3. `diameter`: comprimento perpendicular à `length` (mm)
4. `height`: comprimento da carne da concha (mm)
5. `whole_w`: peso do animal (g)
6. `shucked_w`: peso da carne (g)
7. `viscera_w`: peso das vísceras (g)
8. `shell_w`: peso da concha (g)
9. `rings`: número de anéis (a idade é obtida somando 1.5)

Mais informações a respeito dos dados podem ser obtidas no arquivo `data/abalone/abalone.names`.



----

# Análise Exploratória de Dados

Conduza a análise exploratória da massa de dados `abalone`, a fim de compreender suas características principais.   
Voltaremos a utilizar essa massa de dados em atividades futuras.

```{r eval=TRUE}
rm(list=ls())
abalone <- read_csv("data/abalone/abalone.data", col_names = FALSE)
names(abalone) <- c("sex", "length", "diameter", "height", "whole_w", "shucked_w", "viscera_w", "shell_w", "rings")
```

Começamos identificando a estrutura dos dados:
```{r eval=TRUE}
str(abalone)
```
Percebemos que as variáveis já possuem nomes explicativos. Porém, percebe-se que `sex` está com tipo `char` quando deveria ser `Factor`. Vamos também obter a idade, a partir do número de anéis do Abalone, e retornar os valores contínuos para suas escalas originais (multiplicar por 200).

```{r eval=TRUE}
abalone <- abalone %>% mutate_at("sex", as.factor)
abalone$age <- abalone$rings + 1.5

abalone$length <- abalone$length * 200
abalone$diameter <- abalone$diameter * 200
abalone$height <- abalone$height * 200
abalone$whole_w <- abalone$whole_w * 200
abalone$shucked_w <- abalone$shucked_w * 200
abalone$viscera_w <- abalone$viscera_w * 200
abalone$shell_w <- abalone$shell_w * 200
```

Dessa forma, temos o sumário do conjunto de dados:


```{r eval=TRUE}
summary(abalone)
```

Percebe-se que algumas observações possuem altura zero. Avaliando essas observações:

```{r eval=TRUE}
abalone[abalone$height==0,]
```
Obtemos duas observações que não fazem sentido (altura zero e pesos diferentes de zero). Podemos retirá-las do conjunto de dados.
```{r eval=TRUE}
abalone <- abalone[abalone$height!=0,]
```


  
## PARTE 3: Construção de Modelos

Continuaremos considerando que a idade do abalone seja dada pela seguinte forma:

$$\textsf{age} = \textsf{rings} + \delta, \quad \delta \sim N(\mu = 1.5, \sigma = 0.5)$$

```{r}
set.seed(16)
abalone <- abalone %>%
  # cria nova variável `age`
  mutate(age = rings + rnorm(n = nrow(abalone), mean = 1.5, sd = 0.5))
```

Utilize o procedimento para construção de modelos para prever a idade de um abalone (`age`):

**Modelo I:** considere como variáveis explicativas `length`, `diameter` e `shell_w` (e transformações).

**Modelo II:** considere como variáveis explicativas `height`, `diameter` e `shell_w` (e transformações).

Lembre-se que os passos apropriados em análise de regressão consistem em:

**construção do modelo**

1. formulação do modelo   
2. ajuste do modelo  
3. avaliação do modelo

Para a formulação dos modelos, devemos utilizar o seguinte procedimento:  

1. inclusão de variáveis quantitativas (polinomiais, transformações, etc.);  
2. inclusão de variáveis qualitativas;  
3. inclusão de interações entre termos contendo variáveis quantitativas e qualitativas.


**utilização do modelo**

 + para realizar inferências
 + para auxiliar o processo de tomada de decisão
 
Não esqueça de realizar análise de resíduos, inferências e validação do modelo. Forneça interpretações e discussão para os resultados obtidos.





----