---
lang: pt  
title: "GED-16: Análise de Regressão"
subtitle: "AULA01: Prática (1o. semestre/2023)"
author: "Prof. Denise B. Ferrari"
date: "2023-03-08"  
format:
  html:
    theme: cosmo
execute:
  echo: true
  eval: true
  warning: false    
---
```{r include = FALSE}
library(tidyverse)
```

----

### Introdução

Abalone é um tipo de molusco que vive em águas marinhas costeiras em diversas regiões do globo. A concha do abalone apresenta tamanho que varia entre 10 a 25cm e sua coloração interior iridescente nacarada é muito valorizada na confecção de jóias e ornamentos; além disso, a carne do animal é considerada uma iguaria em muitos países. Devido ao seu alto valor comercial e consequente pesca excessiva, além da degradação de seu habitat pela ação humana, diversas espécies de abalone atualmente correm risco de extinção. Existem mais de 100 espécies de abalone ao redor do mundo, das quais cerca de 15 são produzidas por meio de aquicultura. Determinar a idade do abalone de maneira acurada é importante tanto em termos comerciais (o valor comercial do abalone está associado à sua idade) bem como em termos ambientais (condições ambientais podem afetar a saúde do animal). A idade do animal pode ser determinada a partir da contagem do número de anéis na concha, utilizando um microscópio, a partir de um procedimento delicado e trabalhoso.


![Abalone (Image by <a href="https://pixabay.com/users/lisaleo-3220940/?utm_source=link-attribution&amp;utm_medium=referral&amp;utm_campaign=image&amp;utm_content=4919586">Lisa Yount</a> from <a href="https://pixabay.com//?utm_source=link-attribution&amp;utm_medium=referral&amp;utm_campaign=image&amp;utm_content=4919586">Pixabay</a>)](img/abalone.jpg){width=80%}

Os dados disponíveis no arquivo `data/abalone/abalone.data` foram
obtidos no [UCI Machine Learning Repository](https://archive.ics.uci.edu/ml/datasets/Abalone) e são bastante utilizados na investigação de métodos de Machine Learning. Tais dados foram coletados a partir do estudo original:

Warwick J Nash, Tracy L Sellers, Simon R Talbot, Andrew J Cawthorn and
	Wes B Ford (1994) "The Population Biology of Abalone (_Haliotis_
	species) in Tasmania. I. Blacklip Abalone (_H. rubra_) from the
	North	Coast and Islands of Bass Strait", Sea Fisheries Division,
	Technical Report No. 48 (ISSN 1034-3288).

O principal objetivo do projeto era determinar a idade do molusco a partir de medidas físicas do animal mais fáceis de serem obtidas. Os dados originais foram pré-processados no sentido de remover observações faltantes e os valores das variáveis contínuas foram dividos por 200. Há um total de 4177 observações coletadas para 9 variáveis:

1. `sex`: sexo do animal (M, F, I)
2. `length`: maior comprimento da concha (mm)
3. `diameter`: comprimento perpendicular à `length` (mm)
4. `height`: comprimento da carne da concha (mm)
5. `whole_w`: peso do animal (g)
6. `shucked_w`: peso da carne (g)
7. `viscera_w`: peso das vísceras (g)
8. `shell_w`: peso da concha (g)
9. `rings`: número de anéis (a idade é obtida somando 1.5)

Mais informações a respeito dos dados podem ser obtidas no arquivo `data/abalone/abalone.names`.

----

### Análise Exploratória de Dados

Conduza a análise exploratória da massa de dados `abalone`, a fim de compreender suas características principais.   
Voltaremos a utilizar essa massa de dados em atividades futuras.

```{r}
rm(list=ls())
abalone <- read_csv("data/abalone/abalone.data", col_names = FALSE)
names(abalone) <- c("sex", "length", "diameter", "height", "whole_w", "shucked_w", "viscera_w", "shell_w", "rings")
```

Começamos identificando a estrutura dos dados:
```{r}
str(abalone)
```
Percebemos que as variáveis já possuem nomes explicativos. Porém, percebe-se que `sex` está com tipo `char` quando deveria ser `Factor`. Vamos também obter a idade, a partir do número de anéis do Abalone, e retornar os valores contínuos para suas escalas originais (multiplicar por 200).

```{r}
abalone <- abalone %>% mutate_at("sex", as.factor)
abalone$age <- abalone$rings + 1.5

abalone$length <- abalone$length * 200
abalone$diameter <- abalone$diameter * 200
abalone$height <- abalone$height * 200
abalone$whole_w <- abalone$whole_w * 200
abalone$shucked_w <- abalone$shucked_w * 200
abalone$viscera_w <- abalone$viscera_w * 200
abalone$shell_w <- abalone$shell_w * 200
```

Dessa forma, temos o sumário do conjunto de dados:


```{r}
summary(abalone)
```

Percebe-se que algumas observações possuem altura zero. Avaliando essas observações:

```{r}
abalone[abalone$height==0,]
```
Obtemos duas observações que não fazem sentido. Podemos retirá-las do conjunto de dados.
```{r}
abalone <- abalone[abalone$height!=0,]
```

Assim, temos um sumário dos dados atualizados.
```{r}
summary(abalone)
```

Dado o sumário, analisaremos agora a distribuição de algumas das grandezas de interesse no conjunto de dados. Começaremos pela idade dos Abalones, a partir da qual pode ser construído o histograma abaixo, juntamente com a sua curva de densidade estimada. Pela análise destes, nota-se que há um grande número de Abalones com uma idade próxima a 10 anos, com os mais velhos podendo ter até próximo de 30 anos.

```{r}
# Histograma de `age`
ggplot(abalone, aes(x = age)) +
  geom_histogram(aes(y = after_stat(density))) +
  # adiciona linha de densidade estimada (suavização)
  geom_density(lwd = 1, colour = 4,
               fill = 4, alpha = 0.25, bw = 0.6) +
  # adiciona dispersão unidimensional de `age`
  geom_rug(alpha = 0.5)
```

Pode-se, também, construir um conjunto de gráficos para analisar a relação entre cada uma das características do conjunto de dados. Nota-se, entretanto, que esse conjunto não conta com os valores de correlação das variáveis.

```{r}
  plot(abalone[,-c(9,9)])
```

Dessa maneira, pode-se, com base na figura anterior, construir a próxima, que conta com os valores de correlação entre as diferentes variáveis, bem como gráficos mais informativos relacionando o sexo dos Abalones com as suas outras características.

```{r}
  library(GGally)
  ggpairs(abalone[,-c(9,9)])
```

Com base nesse apanhado geral de gráficos, pode-se realizar uma análise focada nas relações mais interessantes. Um desses casos consiste em comparar o valor do peso total do Abalone com os diferentes valores de pesos registrados posteriormente (*whole*, *shucked*, *viscera* e *shell*). Como pode-se constatar no conjunto de observações abaixo, a soma dos diferentes valores de peso nem sempre resulta no peso total registrado.

```{r}
abalone[c(1,2,3),]
```
Assim, pode-se gerar o gráfico da variável `whole_w` *versus* a soma das variáveis `shucked_w`, `viscera_w` e `shell_w`. Bem como o valor de correlação das duas grandezas obtidas. Por fim, nota-se que este último é de aproximadamente 99.51\%, um valor bastante alto.

```{r}
  abalone$sum_w <- abalone$shucked_w + abalone$viscera_w + abalone$shell_w
  plot(abalone$whole_w, abalone$sum_w)
```
```{r}
  cor(abalone$whole_w, abalone$sum_w)
```

Podemos também analisar a distribuição da idade dos Abalones, o que é feito abaixo, através da geração de um *boxplot*. Nota-se, através deste, que 75\% dos Abalones encontram-se na faixa entre 9 e 13 anos de idade, mas que, novamente, há aqueles com mais de até 30 anos.

```{r}
# Boxplot de `age`
ggplot(abalone, aes(x = age, y = "")) +
  # adiciona barras de erros
  geom_errorbar(stat = "boxplot", width = 0.1) +
  # adiciona boxplot
  geom_boxplot () +
  # adiciona dispersão unidimensional de `age`
  geom_rug(alpha = 0.5) +
  # adiciona rótulo aos eixos
  labs(y = "", x = "age")
```

Pode-se também realizar a análise da distribuição de idades conforme o sexo do Abalone, para determinar se há uma tendência dos machos ou fêmeas terem uma expectativa de vida maior. Para tal, geram-se, novamente, *boxplots* da idade para cada um dos sexos. Nota-se que a grande maioria dos indivíduos de sexo não identificado são mais jovens do que os demais. Isso pode ser uma consequência de uma dificuldade na identificação do sexo do Abalone quando este é mais jovem, e que esta tarefa se torna mais fácil conforme estes envelhecem.

```{r}
# Boxplots
ggplot(abalone, aes(x = age, y = sex)) +
  geom_boxplot()

```
```{r}
ggplot(abalone)+ 
  geom_point(aes(x=whole_w, y = length))
```
```{r}
cor(abalone$whole_w, abalone$length)
```

```{r}
ggplot(abalone)+ 
  geom_point(aes(x=whole_w, y = length*diameter**2))
```

```{r}
cor(abalone$whole_w, abalone$length*abalone$diameter**2)
```
```{r}
ggplot(abalone)+ 
  geom_point(aes(x=whole_w, y = age))
```
```{r}
ggplot(abalone)+ 
  geom_point(aes(x=whole_w, y = age))
```
